【裁判字號】    92,台上,5019
【裁判日期】    920917
【裁判案由】    殺人
【裁判全文】
最高法院刑事判決                              九十二年度台上字第五０一九號
    上  訴  人  台灣高等法院台中分院檢察署檢察官
    被      告  甲○○
右上訴人因被告殺人案件，不服台灣高等法院台中分院中華民國九十年三月二十日第
二審判決（八十九年度上重訴字第二五號，起訴案號：台灣彰化地方法院檢察署八十
九年度偵字第三七八二號），提起上訴，本院判決如左：
    主  文
原判決撤銷，發回台灣高等法院台中分院。
    理  由
本件原判決以公訴意旨略稱：被告甲○○前曾多次傷害其母莊蘇葉，素行不端，又於
民國八十九年五月十一日十三時三十分許，在彰化縣竹塘鄉○○村○○路保安巷四十
一號住處，因自覺客廳神明桌之擺設有問題，遂呼喚在屋外之莊蘇葉入內處理，莊蘇
葉不從，被告乃強拉莊蘇葉進入客廳，二人發生嚴重之肢體衝突，莊蘇葉因而頸部、
背部多處被抓傷，右膝蓋處亦有擦傷，然被告仍不罷手，復於盛怒之下，萌生殺人之
犯意，就地拾起屋內磚塊一塊由上往下朝莊蘇葉之頭部予以猛擊，於磚塊失手掉落後
，又拾起另一塊磚塊再朝莊蘇葉之頭部重擊三至四下，迨莊蘇葉倒地無法動彈，被告
見釀成大禍，迅即騎乘自行車逃往彰化縣二林鎮華崙汽車旅館藏匿，任令其母莊蘇葉
因頭部遭重擊而受有左顴骨部七〤四公分瘀血合併眼眶部三〤一公分裂傷、右顳骨三
〤三公分裂傷合併骨折凹陷及相鄰上開傷口處有一血腫合併骨折凹陷之重創，造成顱
內出血死亡。被告於翌（十二）日凌晨二時三十分許，在犯罪未經發覺前，前往彰化
縣警察局二林分局二林派出所自首而接受裁判等情。因認被告涉犯刑法第二百七十二
條第一項之殺直系血親尊親屬罪嫌云云。經審理結果，以被告係心神喪失之人，其行
為不罰，因而撤銷第一審論被告以殺直系血親尊親屬罪，處無期徒刑，褫奪公權終身
之判決，改判諭知被告無罪，並宣告令入精神醫療院所施以監護參年，固非無見。
然查：本件原判決認定被告為心神喪失之人，係以被告於原審審理時言語荒誕怪異，
其辯稱：因看見靈魂及受靈魂指示而殺其母云云，應非推卸責任迴避之詞，並以行政
院衛生署八里療養院（下稱八里療養院）醫師蔡元錄提出之鑑定報告，內載：「被告
係妄想型精神分裂患者，實施本案時，因妄想及聽幻覺之影響而喪失對犯罪行為之判
斷與控制，即已達心神喪失之狀態」之鑑定意見，為其主要之憑據。惟按：(一)、鑑定
報告祇為形成法院心證之資料，對於法院之審判並無拘束力，故待證事項雖經鑑定，
法院仍應本於職權予以調查，以期發現事實之真相，如鑑定報告顯然存有疑義，於究
明之前，仍不得遽採為判決之基礎。又刑法上之心神喪失與精神耗弱，應依行為時精
神障礙程度之強弱而定，如行為時之精神，對於外界事物全然缺乏知覺理會及判斷作
用，而無自由決定意思之能力者，為心神喪失；如此項能力並非完全喪失，僅較普通
人之平均程度顯然減退者，則為精神耗弱。依卷內資料，鑑定人即八里療養院醫師蔡
元錄係經原審通知，於九十年二月二十一日下午二時三十分，在原審法院之臨時法庭
，當庭為被告實施精神鑑定，依憑被告當時之陳述及該鑑定人當場之觀察而為前揭鑑
定意見（見原審卷第五十五至五十八頁）。然按諸卷附彰化縣警察局受理各類案件紀
錄表（影本）及該局二林分局刑事組相驗案件初步調查報告表（見相驗卷第四、五頁
）之記載，本件係因被告向彰化縣警察局二林分局二林派出所自首而查獲，且被告於
警詢及檢察官訊問時，就其行兇過程供承甚詳。被告既於弒母之後知悉向警察機關自
首，又能對其犯罪情節為清晰之陳述，則得否僅以其事後於原審審理及鑑定人當庭對
其實施精神鑑定時之言行荒誕怪異，即推定其於行為時對外界事物全然缺乏知覺理會
及判斷作用，而無自由決定意思之能力？得否謂其已達刑法上所謂心神喪失之程度，
顯非全無疑義而仍待釐清。原審未詳予推求究明，即為有利於被告之認定，於法自有
未合。(二)、客觀上為法院認定事實及適用法律基礎之證據，雖已調查而其內容尚未明
瞭者，即與未經調查無異，如遽行判決，仍屬應於審判期日調查之證據未予調查，依
刑事訴訟法第三百七十九條第十款之規定，其判決當然為違背法令。被告於行為時是
否為心神喪失之人，既仍有疑義，已如上述，而原審於審理時，曾另函請行政院國軍
退除役官兵輔導委員會台中榮民總醫院（下稱台中榮民總醫院）鑑定被告之精神狀態
，經該醫院於九十年二月九日以（九十）中榮醫行字第０五０八號函復原審法院略稱
：應通知被告於同年月二十八日上午九時至該醫院報到，該醫院預計於當日上午九時
十五分會談、十一時腦波檢查、下午二時心理測驗等語（見原審卷第五十二頁）。依
該函意旨，醫學上實施精神狀態之鑑定，除由專業之醫事人員與被鑑定人會談外，似
尚須對被鑑定人為腦波檢查及心理測驗，則上開八里療養院醫師蔡元錄於原審法院臨
時法庭，當庭對被告所為之精神鑑定，是否亦曾實施腦波檢查及心理測驗？如屬否定
，其鑑定意見有無醫學上之根據？是否精準確實？原審就此未予斟酌論述，且於接獲
台中榮民總醫院前揭同意鑑定之復函後，未將被告送請該醫院實施鑑定，又未敘明無
須鑑定之理由，遽行判決，併有調查職責未盡及判決理由不備之違背法令。檢察官上
訴意旨執以指摘，非無理由，應認原判決仍有撤銷發回之原因。
據上論結，應依刑事訴訟法第三百九十七條、第四百零一條，判決如主文。
中      華      民      國    九十二    年      九      月     十七     日
                              最高法院刑事第十庭
                                  審判長法官  林  增  福
                                        法官  邵  燕  玲
                                        法官  吳  昆  仁
                                        法官  陳  世  雄
                                        法官  蘇  振  堂
      右正本證明與原本無異
                                              書  記  官
中      華      民      國    九十二    年      九      月    二十二    日


司法院資訊處製作；財團法人民間司法改革基金會備份。
